臺灣高等法院民事判決　　　　　　　　 95年度上易字第680號
上　訴　人　乙○○
訴訟代理人　何榮源律師
被上訴人　　甲○○
訴訟代理人　郭鑫生律師
上列當事人間履行契約事件，上訴人對於中華民國95年6月7日臺
灣士林地方法院93年度訴字第296號第一審判決提起上訴，本院
於96年8月21日言詞辯論終結，判決如下：
    主  文
原判決廢棄。
被上訴人應給付上訴人新台幣壹佰萬元，及自民國九十三年四月
三日起至清償日止，按週年利率百分之五計算之利息。
第一、二審訴訟費用由被上訴人負擔。
    事實及理由
一、本件上訴人主張：被上訴人係伊之媳婦，兩造於民國91年1
    月10日訂立協議書（下稱系爭協議書），約定坐落台北市○
    ○路○段43號11樓之房屋（下稱系爭房屋）係伊出資新台幣
    （下同）100萬元而以被上訴人名義共同信託購買，爾後被
    上訴人出售系爭房屋時，應無條件歸還100萬元予伊，其餘
    屋款歸被上訴人所有，被上訴人應於簽立協議書2年內完成
    該屋出售手續，屆時如未出售或被上訴人欲保有此房屋時，
    被上訴人應即支付現金100萬元予伊，惟雙方協議迄今已滿2
    年，被上訴人竟未依約給付伊100萬元，迭經伊催討，被上
    訴人均置之不理。又依系爭協議書第2點約定，被上訴人同
    意在系爭房屋出售前，伊可遷入居住，伊曾表明欲遷入居住
    意願，竟遭被上訴人拒絕，且被上訴人簽訂系爭協議書後，
    旋於91年1月23日將系爭不動產設定600萬元之最高限額抵押
    權予其胞妹邱秀鳳意圖脫產，爰依協議書請求判命被上訴人
    應給付伊100萬元本息之判決（原審為上訴人敗訴判決，上
    訴人聲明不服）。上訴聲明：(一)原判決廢棄。(二)被上訴人應
    給付上訴人100萬元，及自起訴狀繕本送達翌日起至清償日
    止，按週年利率5%計算之利息。
二、被上訴人則以：上訴人提出系爭協議書上「甲○○」之署名
    及身分證字號均非伊本人簽署，訴外人丙○○到庭證述之內
    容不實，伊直至接獲起訴狀始知有此協議書，依目視合理懷
    疑係訴外人丙○○所簽，上訴人應提出系爭協議書之原本，
    並就文書之真正負舉證責任，且上開簽名經公家機關鑑定後
    ，均認有模仿之嫌。又系爭房屋係伊自有資金及貸款購買，
    並非上訴人提供資金信託購買，伊未曾不讓上訴人遷入，係
    因上訴人習慣居住於台北市○○區○○街8巷3弄44號2樓。
    另上訴人之女於原審93年5月5日出庭證稱：「所以寫下協議
    書，由我與被上訴人、徐國富三人同意後，交由我的朋友幫
    忙撰寫」等語，由此可知上訴人並未表示同意，而係由證人
    所為等語資為抗辯。並答辯聲明：駁回對造之上訴。
三、兩造不爭執事項：被上訴人係上訴人之媳，系爭房屋及其基
    地登記為被上訴人所有，有土地及建物謄本在卷可稽（見原
    審卷1第11至14頁）。
四、本件兩造所爭執者，厥為：(一)上訴人提出之系爭協議書上「
    甲○○」之署押是否真正？(二)上訴人得否依系爭協議書約定
    請求被上訴人給付100萬元？茲分述如下：
  (一)上訴人提出之系爭協議書上「甲○○」署押是否真正部分：
  1.按證人為不可代替之證據方法，如果確係在場聞見待證事實
    ，而其證述又非虛偽者，縱令證人與當事人有親屬、親戚或
    其他利害關係，其證言亦非不可採信（最高法院86年度台上
    字第2975號判決參照）。查系爭協議書上之簽名係由被上訴
    人甲○○親自簽名，業據證人即上訴人之女丙○○於原審證
    稱：「因為被告（即被上訴人）之夫徐國富在婚前所買的房
    子，是將母親原有房子賣掉之後，換屋登記在徐國富名下，
    結婚後再換屋登記在被告名下，徐國富得癌症時認為應將原
    告（即上訴人）出資部分還給原告本人，所以寫下協議書，
    由我與被告、徐國富3人同意後，交由我的朋友幫忙撰寫，
    協議書3方簽名皆是本人所簽，而我有看到被告當場有簽名
    。」等語明確（見原審卷1第44頁），其於本院審理時亦證
    稱：「協議書是我們大家同意，乙○○（即上訴人）在家裡
    先簽名，然後我再拿到醫院給甲○○（即被上訴人）簽，當
    時我的女兒也在場」等語（見本卷第64頁），並稱系爭協議
    書係伊委託同事李良銘所寫，核與證人陳品如即丙○○之女
    於本院稱證：「我舅媽（即被上訴人）簽協議書時我在場，
    因為當時舅舅的病情很嚴重我回來看他，當時在舅舅病房簽
    協議書，媽媽和我在舅舅病房左邊，舅媽甲○○（即被上訴
    人）在右邊，我是親眼看他簽的，當時我有問是否我也要簽
    名，媽媽說一個人就夠了。」、「（當初舅媽有無反對或不
    願意簽？）當時我住舅媽家，她向我說她不必付這些錢，但
    是為了替舅舅盡孝道她願意付這些錢。舅媽當時簽名有點勉
    強，簽得很快。... 我只要回來臺灣就住舅媽家，簽完協議
    書後我住到舅舅過世後，我就出國。簽協議書是在農曆過年
    前簽的，舅舅說要撐到過年，但是還沒有到過年就走了。」
    等語（見本院卷第74頁），及證人李良銘於本院稱系爭協議
    書係其幫丙○○抄寫的，系爭協議書內容是其寫的，簽名不
    是他的字等語（見本卷第74頁）互核相符。證人丙○○、陳
    品如均陳稱在場且親眼目睹被上訴人在系爭協議書上簽名，
    丙○○並簽名其上而為兩造簽署系爭協議書之見證人，依前
    揭說明，自難以證人丙○○、陳品如與上訴人有親屬、親戚
    關係，即遽認其證言不足採。被上訴人徒空言辯稱證人證述
    內容不實云云，其此之抗辯，尚不足採。
  2.原審調取兩造不爭執真正之台北銀行93年5月24日北銀劍簡
    字第9360008700號函送之綜合存款約定書及印鑑卡（見原審
    卷1第65至67頁）、台新國際商業銀行93年7月6日台新信卡
    字第930298號函送之信用卡申請書（見原審卷1第100-1至10
    1頁）、93年7月26日台新信卡字第930352號函送之簽帳單（
    見原審卷1第103至105頁）等資料，並於93年6月16日、同年
    11月10日言詞辯論期日命被上訴人當庭書寫後（見原審卷1
    第88-1頁、第221-1頁），先後送法務部調查局、內政部警
    政署刑事警察局、憲兵司令部刑事鑑識中心進行筆跡鑑定，
    法務部調查局及內政部警政署刑事警察局分別以字樣過少、
    簽名筆跡有模仿之虞而不予鑑定（見原審卷1第225頁、第22
    8頁），憲兵司令部刑事鑑識中心則以95年2月24日安鑑字第
    00298號函覆鑑驗結果略以：「送鑑附件1（協議書）與附件
    2（台北銀行綜合存款約定書、印鑑卡）、3（台新銀行申請
    書、簽帳單）、4（93年6月16日庭書筆跡）、5（93年11 月
    10日庭書筆跡）簽名字跡間之書寫個性、慣性及特徵均不相
    符」（見原審卷2第48頁）、「送鑑資料Ａ（協議書）『甲
    ○○』字體書寫均自然流暢，多連筆書寫，收筆時有迴筆情
    形，橫筆均為向右上書寫，『淑』字『步』部及『美』字『
    大』部有簡劃書寫情形，字體結構書寫呈向左傾斜，整體結
    構為由上到下。送鑑資料Ｂ─Ｇ『甲○○』字體書寫均自然
    流暢，Ｂ1（台北銀行綜合存款約定書）、Ｄ1（台新銀行信
    用卡申請書姓名欄）『淑字』字『步』部及Ｂ1、Ｂ2（台北
    銀行綜合存款約定書立約定書人欄）、Ｆ（93年6月16日庭
    書筆跡）『美』字『大』部未有簡劃書寫，Ｂ1、Ｃ整體結
    構為由左上到右下，Ｂ2、Ｆ、Ｇ為由右上到左下，Ｄ1、Ｄ
    2、Ｅ則為由左向右無法比較觀察」等語（見原審卷2第67
    頁至第72頁）。查：
  (1)依憲兵司令部之前揭回函可知，送鑑資料Ｂ─Ｇ中，Ｂ2
    （台北銀行綜合存款約定書）、Ｃ（台北銀行綜合儲蓄存款
    印鑑卡）、Ｄ2（台新銀行金卡申請書）、Ｅ（簽帳單）、
    Ｆ（93年6月16日當庭書寫）、Ｇ（93年11月10日當庭書寫
    ）之『淑字』字『步』部均有簡劃書寫情形，亦與Ｂ1、Ｄ1
    不同。Ｃ、Ｄ1、Ｄ2、Ｅ、Ｇ之『美』字『大』部有簡劃
    書寫，亦與Ｂ1、Ｂ2、Ｆ未有簡劃書寫者不同。Ｂ─Ｇ之
    整體結構則因或為左上到右下，或為右上到左下，或為由左
    向右，致無法比較觀察。
  (2)再由被上訴人於原審93年4月21日當庭書寫之字跡（見原審
    卷第30頁），其就『美』字『 』之書寫亦與其後二次當庭
    書寫者不一（見原審卷1第88-1頁、第221-1頁），由上可知
    ，被上訴人書寫之簽名式樣頗富變異。
  (3)字跡所呈現之特徵性與穩定性強弱，會影響筆跡鑑定之準確
    性及可靠性，如字跡之筆力、筆速、筆序等運筆特性，亦會
    影響筆跡之鑑定。本件依證人陳品如於本院證稱：「舅媽當
    時簽名有點勉強，簽的很快。」等語（見本卷第74頁），堪
    見被上訴人簽署系爭協議書時，因處於勉強抗拒之心態下，
    且係快速簽名，難免與平常之字跡有所不同，而影響鑑定之
    結果，此由被上訴人於93年4月21日當庭書寫字跡是以工整
    緩書方式，與其後二次當庭書寫者不同可得明證，是憲兵司
    令部刑事鑑識中心所作之結論，亦無法遽採為被上訴人有利
    之證據。
  (4)又經本院以系爭協議書上之簽名比對被上訴人附於卷內之台
    北銀行綜合存款約定書、印鑑卡、原審93年6 月16日庭書筆
    跡、台新銀行信用卡申請書、簽帳單、原審93 年11月10日
    庭書筆跡、本院委任狀之簽名（分見原審卷1第67頁、88頁
    、98頁、100-2、105、221-1頁、本院卷第25頁），純以肉
    眼觀察，系爭協議書上之簽名與被上訴人之簽名，雖字體大
    小不一，然簽名無論結構佈局或態勢神韻均甚為相似，而上
    開除協議書外之簽名均為被上訴人所寫，為兩造所不爭執，
    再參酌證人丙○○、陳品如前揭所述，足認上訴人主張系爭
    協議書上之簽名係被上訴人親簽者為可採。上訴人徒以上開
    簽名經公家機關鑑定後，均認有模仿之嫌云云，抗辯其簽名
    非真正，要非可取。
  3.綜上，系爭協議書上之簽名係由被上訴人親簽，堪予認定。
  (二)上訴人得否依協議書約定請求被上訴人給付100萬元部分：
  1.系爭協議書上「甲○○」之署名係由被上訴人親簽，已詳如
    前述，而協議書上業經上訴人簽名，亦為兩造所不爭執，並
    有見證人丙○○簽名其上，是系爭協議書既經兩造簽名同意
    ，自係有效成立。被上訴人以證人丙○○於原審證稱：「所
    以寫下協議書，由我與被上訴人、徐國富三人同意後，交由
    我的朋友幫忙撰寫」等語，推論上訴人並未同意云云。惟查
    見證人丙○○於本院證稱協議書是我們大家同意的，上訴人
    在家裡先簽名，然後我再拿到醫院給被上訴人簽名等語明確
    （見本院卷第64頁），是協議書上既經上訴人簽名，而上訴
    人之訴訟代理人於原審證稱：「上訴人當時委任我當訴訟代
    理人時，曾親自到事務所拜訪，當時並無神智不清之情況」
    等語（見原審卷1第45頁），堪認上訴人於簽署系爭協議書
    當時精神狀況良好，是上訴人既已審閱協議書並簽名其上，
    足證其已同意至明。而父母決定意思表示之內容，委由子女
    出面傳達處理某些事宜，事所常有，上訴人委由其女丙○○
    出面傳達、見證並交由被上訴人簽名，即難謂與常情有違。
    被上訴人徒執證人丙○○之證言，即遽認上訴人並未同意簽
    署系爭協議書，尚無可採。
  2.被上訴人再抗辯上訴人於本院敘述簽署協議書之原委時，共
    稱有四屋地址，即板橋、吳興街、北投及系爭房屋，核與證
    人丙○○於原審證稱共三屋者情形不符，顯見上訴人及證人
    丙○○均係信口開河云云。惟查：一般人於敘述事情原委時
    ，或因各人之記憶或因認識不同（即有認係重點，而多加著
    墨，有認非關緊要而略而不談者），就事情原委情節長短敘
    述不盡相同，然就重要事實則說法一致者，所在多有，而證
    人丙○○於原審證稱：被上訴人之夫徐國富於婚前買受之房
    屋，係上訴人賣屋款所購，於徐國富結婚後「再換屋」即登
    記於被上訴人名義，徐國富得癌症時認應將上訴人出資部分
    還予上訴人等語（見審卷1第44頁），其僅係就重點為敘述
    ，與本院時為較詳盡說明，並無不符情節之處，是尚難以證
    人丙○○於原審較為簡略之證言，即遽認上訴人主張不實。
    況徐國富因罹癌症，因其購屋時曾得母即上訴人之資助，為
    供養老母並兼顧被上訴人及其子女之生活，而與被上訴人情
    商以系爭房屋之售屋款中之100萬元供母養老之用，亦不違
    常情，此由證人陳品如證稱被上訴人曾告知伊：她不必付此
    款項（即系爭協議書之100萬元），但為了替徐國富盡孝道
    ，她願意支付等語（見本院卷第74頁）者可知，再參以被上
    訴人於簽立系爭協議書後未久之91年1月18日即送件將系爭
    房地之所有權權利移轉之請求權，為其妹邱秀鳳預告登記（
    原因發生日期載為91年1月3日），保證非經其妹邱秀鳳同意
    塗銷預告登記，不得就系爭房地為任何處分，亦有土地登記
    申請書可稽（見原審卷第57至64頁），益徵兩造間確有被上
    訴人於售屋後應給付上訴人100萬元之協議，否則被上訴人
    當無於協議後旋即送件為其妹邱秀鳳就系爭房地為預告登記
    之理。
  3.綜上，本件兩造既已合意簽署系爭協議書，依該協議書第3
    點：「雙方同意乙方（即被上訴人）應於簽立本協議書之日
    起2年內完成該屋出售手續，屆時如未出售或被上訴人欲保
    有此房屋時，被上訴人應立即支付現金100萬元給甲方（即
    上訴人）」等情（見原審卷1第10頁）；查兩造自91年1 月
    10日訂立系爭協議書迄今早已滿2年，然被上訴人並未出售
    系爭房屋，依兩造協議書第3點之規定，上訴人依據協議書
    訴請被上訴人給付100萬元，為有理由。
  4.又「給付無確定期限者，債務人於債權人得請求給付時，經
    其催告而未為給付，自受催告時起，負遲延責任。其經債權
    人起訴而送達訴狀，或依督促程序送達支付命令，或為其他
    相類之行為者，與催告有同一之效力。」、「遲延之債務，
    以支付金錢為標的者，債權人得請求依法定利率計算之遲延
    利息。」、「應付利息之債務，其利率未經約定，亦無法律
    可據者，週年利率為百分之5。」，民法第229條第2項、第
    233條第1項前段及第203條定有明文。查上訴人係依據協議
    書之約定請求被上訴人應給付100萬元，其給付無確定期限
    ，揆諸上開規定，被上訴人請求自起訴狀繕本送達之翌日（
    即93年4月3日）起算遲延利息，應予准許。
五、綜上所述，上訴人主張依系爭協議書之約定，被上訴人應給
    付上訴人100萬元為可採，被上訴人抗辯系爭協議書上「甲
    ○○」之署名非其所簽云云為無可取。從而，上訴人本於系
    爭協議書之約定，請求被上訴人給付100萬元本息部分，核
    屬正當，應予准許。原審為上訴人敗訴之判決，尚有未洽。
    上訴意旨指摘原判決不當，求予廢棄改判，為有理由。爰由
    本院予以廢棄改判如主文所示。
六、本件事證已臻明確，兩造其餘主張與舉證，經審酌核與判決
    結果不生影響，爰不逐一論述，併此敘明。
七、據上論結，本件上訴為有理由，依民事訴訟法第450條、第
    78條，判決如主文。
中　　華　　民　　國　　96　　年　　9　　月　　11 　日
                  民事第七庭
                        審判長法　官  鄭三源
　　　　　　　　　　　　  　　法　官  王聖惠
　　　　　　　　　　　　　  　法　官  周美月
正本係照原本作成。
不得上訴。
中　　華　　民　　國　　96　　年　　9 　　月　　11　　日
　　　　　　　　　　　　　　  書記官  李華安
